【裁判字號】    92,交上易,187
【裁判日期】    920624
【裁判案由】    過失傷害
【裁判全文】
臺灣高等法院刑事判決                          九十二年度交上易字第一八七號
    上  訴  人  臺灣桃園地方法院檢察署檢察官
    上  訴  人
    即  被  告  甲○○
                          （
右上訴人因被告過失傷害案件，不服臺灣桃園地方法院九十一年度交易字第四一二號
，中華民國九十二年三月二十日第一審判決（起訴案號：臺灣桃園地方法院檢察署九
十一年度偵字第五七一二號），提起上訴，本院判決如左：
    主  文
原判決撤銷。
甲○○因過失傷害人致重傷，處有期徒刑肆月。如易科罰金，以參佰元折算壹日。
    事  實
一、甲○○於民國九十一年二月十七日十四時十五分許，駕駛車牌號碼七Ｆ─九九八
    八號自用小客車，沿桃園縣大園鄉○○路往大園方向行駛，途經該路二段五一四
    號前未設置號誌而可迴車之安全島缺口處，理應注意車輛行駛時，駕駛人應注意
    車前狀況，隨時採取必要之安全措施，及汽車迴車前，應暫停並顯示左轉燈光或
    手勢，看清無來往車輛，並注意行人通過，始得迴轉，而依當時天候晴、日間天
    然光線、路面乾燥、無缺陷、無障礙物、視距良好等情狀，並無不能注意之情事
    ，其已見對向車道有機車前來，竟疏未等讓，猶貿然迴轉直接切入外側車道，致
    丙○○騎乘車牌號碼ＢＥＧ─六三三號重機車急駛於對向外側車道，發現甲○○
    所駕之自用小客車直接迴轉切入其行進方向之車道時，已閃避不及，雖將其所騎
    機車往左閃避，惟仍無法閃避而機車右把手撞及該自小客車右後葉子板，機車往
    左快速傾倒後，往右前方刮地滑行至白色邊線外約０‧四公尺處。丙○○因遭此
    撞擊而受有顱內出血、脾臟破裂並摘除等傷害，並因而導致左側上下肢癱瘓，大
    腦認知功能受損，個性改變、欠缺主動性，有明顯失智現象等重大不治及難治之
    傷害。
二、案經丙○○訴請臺灣桃園地方法院檢察署檢察官偵查起訴。
    理  由
一、按犯罪之被害人，得為告訴，被害人之法定代理人或配偶，得獨立告訴，被害人
    已死亡者，得由其配偶、直系血親：：或家長、家屬告訴，分別為刑事訴訟法第
    二百三十二條、第二百三十三條所明文規定，查本件告訴人丙○○為七十年四月
    十七日出生之人，於本件車禍發生時（九十一年二月十七日）已滿二十歲，且其
    未經法院為禁治產之宣告，其父親張鴻基顯非其法定代理人，是其父親自無權為
    其提出本件過失傷害告訴，本件起訴書於犯罪事實欄第二項記載「案經張鴻基訴
    由桃園縣警察局大園分局報告本署偵辦」即難認已有合法告訴，惟被害人丙○○
    既已於九十一年八月一日（告訴期間內）具狀向臺灣桃園地方法院檢察署檢察官
    補提告訴，並由臺灣桃園地方法院檢察署檢察官於九十一年十月三十一日，以乙
    ○守霜字第０九一九一五七一二０號函將告訴狀補送原審，以為補正，是本件已
    經告訴人丙○○合法告訴，合先敘明。
二、訊據上訴人即被告甲○○對於右揭犯罪事實，固坦承於右揭時、地因迴車而與告
    訴人丙○○發生車禍，並肇致丙○○受有前開之傷害，惟辯稱發生碰撞時其所駕
    駛之前開自用小客車已迴正，伊迴轉之前見告訴人的機車還在很遠的地方，伊是
    慢慢的迴轉，伊也有打方向燈，伊不知道自己有無錯等語。
三、惟查：
(一)被告於前揭時間駕駛車牌號碼七Ｆ─九九八八號自用小客車，沿桃園縣大園鄉○
    ○路往大園方向行駛，在該路二段五一四號前未設置號誌而可迴車之安全島缺口
    處，於迴轉至對向車道之際而與對向直行、由丙○○騎乘駛車牌號碼ＢＥＧ─六
    三三號重機車發生碰撞，告訴人丙○○因此撞擊受有顱內出血、脾臟破裂並摘除
    等傷害，並因而導致左側上下肢癱瘓，大腦認知功能受損，個性改變、欠缺主動
    性，有明顯失智現象等傷害，有桃園縣警察局道路交通事故調查報告表、國立台
    灣大學醫學院附設醫院診斷證明書及九十一年九月十七日（九十一）校附醫秘字
    第九一００二０五三二六號函各一份及現場、車損照片共五張附卷可稽（除函見
    原審卷外，餘均附於偵查卷），堪認此等事實為真。
(二)再查依被告在警局初訊時即自承其肇事之時係將要迴正車身（見偵查卷第三頁反
    面），被告事後翻供空言否認，辯稱已迴正車身云云，已難憑信。且依卷附之現
    場及車損照片所示，兩車撞擊後，被告所駕駛之前開車牌號碼七Ｆ─九九八八號
    自用小客車已移停至白色邊線外，告訴人之機車則向左傾倒，倒在前開汽車之後
    方約三公尺處，機車右側把手已嚴重往後彎曲成九十度（見偵查卷第九頁上、下
    方二張照片及第十頁上方照片），右側後照鏡已整支斷落在地，後照鏡之支架並
    已與後照鏡分離，分別掉落於外側車道，且後鏡之支架掉在自用小客車與機車間
    之外側車道（見同第九頁三張照片及第十頁上方照片），機車倒地位置往外側車
    道中間有明顯之刮地痕（外側車道中間先有一小段直行刮痕，後為往右延伸至機
    車倒地處之斜向刮痕，見第九頁上、下方二張照片），機車之前擋風板並無破損
    （此並據證人即現場處理警員賴曉鎔在原審九十一年十二月二十六日訊問時結證
    在卷），被告所駕駛之前開自用小客車之右後葉子板嚴重凹陷，並有二處掉漆之
    情形，其中在靠近右車身之葉子板部位的掉漆形狀係呈由右上往左下之一字形，
    堪認告訴人所騎之機車應係由右前側撞及被告所駕汽車之右後葉子板，後因右前
    方之後作用力使機車往左傾倒，機車並因而倒地往右前方之方向刮地滑行，後停
    於白色邊線外約０‧四公尺之位置（其距離與前開道路交通事故調查報告表所劃
    之安全帽與邊線之距離相當），亦足認告訴人之機車當時有左轉之情形，上開二
    車之撞擊點應係在外側車道之中間位置，且兩車當時應非同向擦撞，足認被告所
    辯碰撞當時伊自小客車已迴正云云是事後卸責之詞，不足採信。
(三)按汽車行駛時，駕駛人應注意車前狀況，並隨時採取必要之安全措施，又汽車迴
    車前，應暫停並顯示左轉燈光或手勢，看清無來往車輛，並注意行人通過，始得
    迴轉，分別為道路交通安全規則第九十四條第三項、第一百零六條第五款所明文
    規定，被告考領有汽車駕駛執照，其應對前開規定知之甚稔並有遵守之義務，又
    依肇事當時天候晴、日間天然光線、路面乾燥、無缺陷、無障礙物、視距良好等
    情，有前開道路交通事故調查表在卷可參，足認當時並無不能注意之情事，被告
    既自承有見到對向車道有機車前來，其竟仍疏未等讓，猶貿然迴轉致肇事使告訴
    人受傷，其顯有過失甚明。
(四)再查被告在前開路中之分向島中迴轉，係直接切入外側車道之情形，為被告在本
    院訊問時，自承在卷（見本院卷第二二、二三頁），且有現場照片在卷可參，雖
    被告以該路口迴轉角度必轉入外側車道云云。惟查如前所述，上開二車之撞擊地
    點係在外側車道之中間位置，而撞擊之位置係在被告汽車之右後葉子板，顯見當
    時被告迴車之時，直接切入外側車道且車身已凸出佔據外側車道無誤。雖告訴人
    之自小客車轉進對向車道時，告訴人應已發現前方有被告所駕駛之自小客車迴轉
    ，而有閃避動作但未及煞車之情形，此自告訴人所騎機車係右側把手已嚴重往後
    彎曲成九十度，機車後照鏡及其支架均已斷落並分離二處可以觀知，但因被告係
    在迴轉時未警戒將進入車道之各方人車，迴轉後再慢慢切入外側車道，其直接切
    入外側車道，且瞬間占據告訴人直行之外側車道，當係致使告訴人不及煞車及未
    能閃避之原因。參以本案之機車倒地之刮地痕僅自外側車道至車道界線之白線旁
    邊（見偵查卷第九頁、第十頁照片），顯見告訴人之機車撞擊後並無過大之衝力
    ，是綜上開情形，告訴人雖急行駛於上開肇事車道，但本案尚乏證據，足證告訴
    人當時駕駛機車有過快或超速之過失情形。被告辯稱伊迴轉時已迴正汽車，因告
    訴人之過失致肇事云云，即屬無憑，不足採信。
(五)告訴人丙○○因本件車禍而受有前揭顱內出血、脾臟破裂並已摘除等傷害，並因
    而導致左側上下肢癱瘓，大腦認知功能受損，個性改變、欠缺主動性，有明顯失
    智現象，有前揭國立台灣大學醫學院附設醫院診斷證明書及九十一年九月十七日
    （九十一）校附醫秘字第九一００二０五三二六號函各一份在卷可稽，足認被告
    前開過失行為與告訴人前開傷害間，顯具有相當因果關係。
(六)綜上所述，本件事證明確，被告犯行已堪認定，應予依法論科。
四、按刑法第十條第四項第六款之重傷，係指除去同項第一款至第五款之傷害而於身
    體或健康有重大不治或難治之傷害者而言，此有最高法院二十五年上字第四六八
    ０號判例可資參照。本件告訴人受有顱內出血、脾臟破裂並已摘除等傷害，並因
    而導致左側上下肢癱瘓，大腦認知功能受損，個性改變、欠缺主動性，有明顯失
    智現象，有前揭國立台灣大學醫學院附設醫院診斷證明書及函在卷可稽，又按脾
    臟為人體器官之一，若遭切除，即不可復得，自影響人身器官之完整，已屬重大
    不治之情形，且就中醫觀點，脾臟主要生理功能與消化及營養代謝有關，並有幫
    助身體抵抗外邪之免疫功能，若將之切除，對人體自有所影響，況就西醫角度而
    言，脾臟對身體具有過濾功能、免疫功能、造血功能，如將之切除會造成暫時性
    血小板增加，提高病人形成血栓的危險，也會增加感染的機會，即人體免疫力減
    低，身體遭受外界侵入之危險相對增加，對身體及健康之影響不可不謂重大，此
    有行政院衛生署中醫藥委員會九十二年一月三日衛中會醫字第九一０一五九六九
    號函暨所檢附之財團法人長庚紀念醫院林口分院、中國醫藥學院附設醫院之意見
    在卷可資參佐，再告訴人所受之前開傷害已達刑法所定之「其他於身體或健康有
    重大不治或難治之傷害」程度，亦同為前揭國立台灣大學醫學院附設醫院函所是
    認，故核被告之所為，係犯刑法第二百八十四條第一項後段之過失傷害致重傷罪
    ，公訴人指被告係犯同條項前段之普通過失傷害罪，起訴法條容有未洽，應予變
    更。
五、原審予以論罪科刑，固非無見。惟查本案尚乏證據足證告訴人係有過失情節，如
    前所述，原判決併認告訴人亦有過失，認定事實即有未當。被告上訴否認犯罪，
    並指原判決量刑過重，即無理由，檢察官依告訴人之請求上訴指原判決量刑過輕
    ，亦雖無理由。惟原判決既有上開可議之處即屬無可維持，應由本院將原判決撤
    銷，並自為判決。爰審酌被告之素行尚佳、過失之情節及過失之程度、告訴人所
    受傷勢，及被告於肇事後即積極前去探視告訴人，尚見其誠意，但因雙方就賠償
    金額未能取得共識而未達成民事和解，及被告犯罪後態度等一切情狀，量處如主
    文第二項所示之刑，並諭知易科罰金之折算標準。
據上論斷，應依刑事訴訟法第三百六十九條第一項前段、第三百六十四條、第二百九
十九條第一項前段、第三百條，刑法第二百八十四條第一項後段、第四十一條第一項
前段，罰金罰鍰提高標準條例第一條前段、第二條，判決如主文。
本案經檢察官鄭龍照到庭執行職務。
中      華      民      國    九十二    年      六      月    二十四    日
                              臺灣高等法院交通法庭
                                  審判長法  官  溫  耀  源
                                        法  官  吳      燦
                                        法  官  何  菁  莪
右正本證明與原本無異。
不得上訴。
                                        書記官  陳  菊  珍
中      華      民      國    九十二    年      六      月    二十七    日
附錄本案論罪科刑法條
刑法第二百八十四條第一項後段
因過失傷害人者，處六月以下有期徒刑、拘役或五百元以下罰金，致重傷者，處一年
以下有期徒刑、拘役或五百元以下罰金。


司法院資訊處製作；財團法人民間司法改革基金會備份。
